【裁判字號】    92,台上,217
【裁判日期】    920124
【裁判案由】    清償債務
【裁判全文】
最高法院民事判決                                九十二年度台上字第二一七號
    上  訴  人  乙○○
    訴訟代理人  林健智律師
    被 上訴 人  甲○○
    訴訟代理人  陳垚祥律師
右當事人間請求清償債務事件，上訴人對於中華民國九十年三月二十七日台灣高等法
院第二審判決（八十九年度上字第一三八號），提起上訴，本院判決如左：
    主  文
原判決廢棄，發回台灣高等法院。
    理  由
本件上訴人起訴主張：伊於民國六十九年間提供土地與被上訴人及訴外人王貞雄等人
合建七層樓房，嗣伊將分得之第七層房地（下稱系爭房地）以新台幣（以下同）一百
二十萬元售與被上訴人，因被上訴人無力給付價款，兩造乃合意將價款改為借款。另
伊於七十六年三月二十八日代被上訴人向訴外人台北區中小企業銀行（現台北國際商
業銀行，下稱台北商銀）清償其所負債務八萬二千七百八十二元，及由被上訴人為連
帶保證人之訴外人王總汽車股份有限公司（下稱王總公司）所負債務八十三萬三千二
百四十九元，台北商銀已將其對被上訴人、王總公司之債權讓與伊。被上訴人依借貸
關係應返還借款一百二十萬元，依不當得利、債權讓與關係，應返還伊代償之上開款
項等情，求為命被上訴人給付二百十一萬五千零三十一元，及加計自八十八年五月八
日起算法定遲延利息之判決。
被上訴人則以：上訴人非王總公司向台北商銀借款之連帶保證人，就該債務非屬利害
關係人，其雖為代償行為，但不能取得債權人地位。台北商銀將其債權讓與上訴人，
上訴人僅通知伊之訴訟代理人，未通知伊本人，對伊不生效力。且上訴人已與王總公
司其他連帶保證人和解，拋棄其權利，亦不得對伊求償。又伊受上訴人委託出售系爭
房地，出賣價格與委託售價之差額三百五十萬元歸伊所有，兩造曾合意以差額扣扺伊
所負債務，伊已無積欠債務等語，資為抗辯。
原審將第一審所為上訴人勝訴之判決廢棄，改判駁回其訴，無非以：查兩造與王貞雄
等人合建房屋，上訴人將分得之系爭房地，以一百二十萬元售與被上訴人，被上訴人
未能支付價金，乃於七十五年三月十日出具一百二十萬元借用證與上訴人。另被上訴
人分別於七十三年五月三十一日以王貞雄為連帶保證人，於七十四年六月二十四日擔
任王總公司之連帶保證人，參加台北商銀合會，嗣均未依約清償，積欠台北商銀債務
，上訴人於七十六年三月二十八日代被上訴人、王總公司向台北商銀清償本息各八萬
二千七百八十二元、八十三萬三千二百四十九元，台北商銀已將債權讓與上訴人等情
，為兩造所不爭。而上訴人代被上訴人清償之八萬二千七百八十二元，固可向被上訴
人求償。惟另筆八十三萬三千二百四十九元部分，其債務人為王總公司，連帶保證人
為被上訴人及王貞雄等共六人，上訴人非連帶保證人，就該債務之履行並無利害關係
，但上訴人及王貞雄以系爭房地為王貞雄對台北商銀所負債務之擔保，設定扺押權予
台北商銀，王總公司未依約清償債務，王貞雄應對台北商銀負連帶保證責任，台北商
銀因而聲請拍賣系爭房地，是上訴人所為清償，係因其為王貞雄對台北商銀負債之物
上保證人，為免系爭房地遭拍賣，而代王貞雄履行保證責任。上訴人固得代位取得王
貞雄之權利，向債務人王總公司為全部之求償，然對其餘五名連帶保證人部分，依民
法第二百八十條、第二百八十一條規定，上訴人僅能請求其各自分擔部分即十三萬八
千八百七十四元八角（ 833249÷6=138874．8，角以下四捨五入），上訴人向被上訴
人為全部之求償，已屬無據。再者，被上訴人抗辯上訴人委託伊出售系爭房地，伊出
賣價格與上訴人委託價格相差三百五十萬元，該差額歸伊取得，兩造嗣已合意以該差
額扣抵伊所負債務等語。經查，台北商銀前聲請法院拍賣系爭房地，經上訴人之配偶
游陳麗芳拍得，並於七十六年三月十三日辦妥所有權登記；嗣訴外人蔡春福透過被上
訴人以九百五十萬元買受，由游陳麗芳與蔡春福指定之登記名義人林素珍於七十七年
四月十四日簽立買賣所有權移轉契約書，並於同年五月二日移轉登記於林素珍名下，
以上為兩造不爭之事實。上訴人雖指系爭房地為游陳麗芳所有，伊未曾委託被上訴人
以六百萬元出售云云，惟委託出售房屋，不以所有權人為限，且上訴人於第一審已自
認游陳麗芳拍得系爭房地後，伊原欲以六百萬元售與被上訴人，因被上訴人無資力支
付，乃委託被上訴人以六百萬元出售，一年餘後，經被上訴人仲介蔡春福以九百五十
萬元購買系爭房地等語。雖上訴人嗣改稱「游陳麗芳因考量當時房地波動，遂同意以
淨得九百五十萬元價格委託被上訴人出售」云云，但與其第一審所為自認不符，並為
被上訴人所否認，上訴人就此變更亦未能舉證證明，自無可採。再上訴人指六百萬元
售價係有期間限制乙節，為被上訴人所否認，上訴人未能證明兩造有期間之約定，且
蔡春福購買系爭房地係先與被上訴人簽約，因被上訴人稱房地為游陳麗芳所有，乃與
上訴人洽談並與游陳麗芳再度簽約，買賣價金仍交付被上訴人等情，經蔡春福結證在
卷，上訴人既使游陳麗芳與被上訴人所仲介之蔡春福簽約，足認於訂立買賣契約時，
仍承認被上訴人有受託出售之權限，益證兩造委託就出售系爭房地應無期間限制。而
上訴人曾出具會算兩造債務之明細表予被上訴人，被上訴人指該明細表係於七十七年
五月左右出具，上訴人對此並未爭執，可見上訴人係在系爭房地移轉登記予林素珍後
，出具該明細表，其上記載被上訴人積欠上訴人地價稅、地下室房屋稅、營業及營利
稅、承租系爭房屋租金、一樓三號房屋稅、營業案、罰金、借款等合計七十二萬六千
零七十四元，扣除被上訴人向上訴人購買貨品退貨七千六百零七元，計欠七十一萬八
千四百六十七元，於該金額下並載有「支票開718000」，緊接其後又記載被上訴人應
給付上訴人前述一百二十萬元借款、出售合建房屋差價八十一萬元、吳建居之支票款
十二萬元，連同上訴人代償之前述金額合計為三百零四萬六千零三十一元。其中有關
支票七十一萬八千元部分，兩造雖互指係對方交付，惟查上訴人簽發之明細表，關於
七十一萬八千元支票係列於七十一萬八千四百六十七元（即被上訴人積欠上訴人款項
）之後，而在七樓房屋買賣價款改為借款記載之前，參酌上訴人於七十七年五月五日
曾簽立收條，表示收到被上訴人委繳之罰款金額二十九萬三千零六十七元，且該罰款
金額係包含於明細表所載七十一萬八千四百六十七元範圍內，堪認該面額七十一萬八
千元支票係被上訴人交付上訴人，用以扺償其積欠上訴人七十一萬八千四百六十七元
之債務。被上訴人主張該支票係上訴人交付，雖不足採，惟被上訴人於七十六年二月
四日曾簽發金額各二十萬元、八十一萬五千元本票二紙予上訴人，該二筆債務並未列
於該明細表內，且上訴人係於七十八年間就本票聲請裁定准予強制執行，應可推認兩
造有將明細表記載被上訴人所欠款項與本票債務分別處理之意。而被上訴人當時承租
系爭房屋經營餐廳，其裝潢因附合而為房屋之一部，常理上當會增加房屋價值，被上
訴人為上訴人仲介，以高於委售價格六百萬元之九百五十萬元出售系爭房地，該價格
應包含現有裝潢在內，被上訴人雖不可能將其中價差全歸於己，但上訴人亦應會給與
被上訴人相當金額之報酬。斟酌上訴人於七十八年間即就上開本票聲請裁定強制執行
，足見上訴人非無能力以司法程序救濟。苟認被上訴人尚積欠如明細表所列債務，卻
未即時依法律程序受償，遲至十餘年後之八十八年間始就明細表所列欠款一部分進行
訴訟程序，顯與常情不符。堪認被上訴人以高出受託價額仲介蔡春福購買系爭房地，
上訴人收得由被上訴人轉交之買賣價金後，兩造乃會算債務，除被上訴人另交付七十
一萬八千元支票抵償前述七十一萬八千四百六十七元債務及本票債務另行處理外，高
於受託價額之價差則用以抵償明細表上被上訴人尚欠之債務而不互相找補，始為上訴
人出具明細表會算債務之真意。綜上所述，上訴人就代償王總公司所欠債務，原僅得
向被上訴人求償十三萬八千八百七十四元八角，且明細表所列被上訴人積欠之債務，
業經兩造協議以售屋價差之報酬扣抵，上訴人再請求被上訴人為給付，於法無據，不
應准許等詞，為其判斷之基礎。
惟關於上訴人代王總公司向台北商銀償還八十三萬三千二百四十九元部分，上訴人於
原審主張其代償後，台北商銀已將該債權轉讓與伊，依債權讓與之法律關係請求等語
，並提出債權轉讓同意書為證（見原審卷一七二、一七八頁、及二九九頁言詞辯論筆
錄記載）。乃原審就其主張之訴訟標的未予論斷，而以上訴人係代該債務之連帶保證
人王貞雄履行保證責任，依民法第二百八十條、第二百八十一條規定，僅得向同為連
帶保證人之被上訴人請求其應分擔額為由，認上訴人就代償王總公司債務部分，僅得
向被上訴人請求十三萬八千八百七十四元，已有未合。且原審謂上訴人出具明細表（
一審訴字卷二三頁）之真意，係兩造約定以系爭房地差價三百五十萬元扣抵被上訴人
債務，而不互相找補云云。惟該明細表僅列記被上訴人所負各項債務合計三百零四萬
六千零三十一元，未有以被上訴人受託出售系爭房地之差價三百五十萬元扣抵上述債
務之記載；倘該明細表係兩造於系爭房地出售後，就被上訴人受託出售系爭房地之差
價，與被上訴人所負債務為會算、扣抵而製作，何以明細表上未有隻字片語提及「差
價三百五十萬元」及與之有關之扣減帳？原審捨該明細表所載文義，徒憑臆測之「被
上訴人承租系爭房屋經營餐廳，其裝潢常理上當會增加房屋價值，被上訴人以高於上
訴人委售價格六百萬元之九百五十萬元出售系爭房地，該價格應包含現有裝潢在內，
被上訴人雖不可能將其中價差全歸於己，但上訴人亦應會給與被上訴人相當金額之報
酬」等詞，及明細表未列載被上訴人所負另二筆本票債務、上訴人於十餘年後始訴請
被上訴人給付等情，認定上訴人出具明細表之真意，亦嫌速斷。上訴論旨，執以指摘
原判決不當，求予廢棄，非無理由。
據上論結，本件上訴為有理由。依民事訴訟法第四百七十七條第一項、第四百七十八
條第一項，判決如主文。
中      華      民      國    九十二    年      一      月    二十四    日
                              最高法院民事第八庭
                                  審判長法官  吳  啟  賓
                                        法官  高  孟  焄
                                        法官  徐  璧  湖
                                        法官  謝  正  勝
                                        法官  陳  淑  敏
      右正本證明與原本無異
                                              書  記  官
中      華      民      國    九十二    年      二      月     十九     日


司法院資訊處製作；財團法人民間司法改革基金會備份。
